【裁判字號】    97,上訴,1838
【裁判日期】    980122
【裁判案由】    違反槍砲彈藥刀械管制條例
【裁判全文】
臺灣高等法院臺中分院刑事判決        97年度上訴字第1838號
上  訴  人
即  被  告  乙○○
                    現於臺灣臺中戒治所執行中
選任辯護人  康春田律師
上列上訴人因違反槍砲彈藥刀械管制條例案件，不服臺灣彰化地
方法院97年度訴字第1173號中華民國97年6月10日第一審判決(起
訴案號：臺灣彰化地方法院檢察署97年度偵字第1255號），提起
上訴，本院判決如下：
    主  文
原判決撤銷。
乙○○未經許可，持有可發射子彈具有殺傷力之土造霰彈槍，處
有期徒刑參年壹月，併科罰金新臺幣伍萬元，罰金如易服勞役，
以新臺幣壹仟元折算壹日。扣案之土造霰彈槍壹枝（槍枝管制編
號0000000000號）沒收。
    犯罪事實
一、乙○○不具原住民身份，明知具有殺傷力之槍枝，係屬槍砲
    彈藥刀械管制條例所管制之物品，非經中央主管機關許可不
    得持有。竟基於持有可發射子彈具殺傷力土造霰彈槍之犯意
    ，於民國95年12月某日，在苗栗縣南庄某處山區，拾得脫離
    不詳之人所持有（侵占遺失物部分未據起訴)之背包1個，內
    裝有可發射子彈具有殺傷力之土造霰彈槍 1枝（槍枝管制編
    號：0000000000號）及如附表編號2至6所示之物（非管制物
    品）後，即將上開具有殺傷力之土造霰彈槍，藏放於彰化縣
    芳苑鄉○○村○○路61號住處旁之儲藏室內，未經許可而持
    有之。嗣於97年2月1日上午10時10分許，經警持臺灣彰化地
    方法院核發之搜索票在上址執行搜索時查獲，並扣得上開具
    殺傷力之霰彈槍1枝及如附表編號2至6所示之物。
二、案經彰化縣警察局芳苑分局報請臺灣彰化地方法院檢察署檢
    察官偵查起訴。
    理  由
壹、證據能力部分：
一、按法院或檢察官得囑託醫院、學校或其他相當之機關、團體
    為鑑定，或審查他人之鑑定，並準用第 203條至第206條之1
    之規定，刑事訴訟法第208條第1項定有明文。依此，檢察官
    對於偵查中之案件，認為須實施鑑定者，固應就具體個案，
    選任鑑定人或囑託鑑定機關（團體）為之；但對於司法警察
    機關調查中之案件，或有量大或急迫之情形，為因應實務之
    現實需求，如檢察官針對該類案件之性質（例如：查扣之毒
    品必須檢驗其成份、對施用毒品之犯罪嫌疑人必須檢驗其體
    內有無毒品代謝反應、對於查扣之槍砲彈藥必須檢驗有無殺
    傷力、對違反野生動物保育法案件必須鑑定是否屬於保育類
    動物案件等），認為當然有鑑定之必要者，經參考法務部92
    年5月20日法檢字第092080203號函送之法務部「因應刑事訴
    訟法修正工作小組」研討之刑事訴訟法修正相關議題第21則
    之共識結論，以及臺灣高等法院於92年8月1日舉行之刑事訴
    訟法新制法律問題研討會第 3則法律問題研討結果之多數說
    （載於司法院 92年8月印行「刑事訴訟法新製法律問題彙編
    」第15頁至第18頁），基於檢察一體原則，得由該管檢察長
    對於轄區內之案件，以事前概括選任鑑定人或囑託鑑定機關
    （團體）之方式，俾便轄區內之司法警察官、司法警察對於
    調查中之此類案件，得即時送請事前已選任之鑑定人或囑託
    之鑑定機關（團體）實施鑑定，該鑑定人或鑑定機關（團體
    ）亦應視同受承辦檢察官所選任或囑託而執行鑑定業務，其
    等出具之書面鑑定報告應屬刑事訴訟法第 206條所定之傳聞
    例外，當具有證據能力（法務部92年9月1日法檢字第092003
    5083號函可供參照）。本件扣案之土造霰彈槍，經由查獲之
    警察單位依先前轄區檢察署檢察長事前概括選任之鑑定機關
    ，即內政部警政署刑事警察局實施鑑定，該鑑定機關所出具
    之97年2月27日刑鑑字第0970022045號鑑定書、同年3月21日
    刑鑑字第0970022054號槍彈鑑定書，即具有證據能力，而得
    為本案之證據。
二、扣案具有殺傷力之土造霰彈槍1枝（槍枝管制編號：0000000
    00號），均非屬供述證據而無傳聞法則之適用，惟查上開扣
    案之槍枝係由員警持法院所核發之搜索票依法定程序合法扣
    得，且亦與本案具有關聯性，當有證據能力。
貳、實體部分：
一、訊據被告乙○○固坦承於上開時地，拾得上開土造霰彈槍，
    並自斯時起即持有該槍枝之事實不諱，然辯稱：伊不曉得該
    槍枝係屬管制之槍械云云（見原審卷第30頁反面、第104頁)
    。惟查：
  (一)扣案該枝土造霰彈槍，經警送請內政部警政署刑事警察局以
    性能檢驗法鑑定結果認：送鑑土造霰彈槍 1枝（槍枝管制編
    號：000000000號)，認係土造長槍，由具擊發機構之木質槍
    身及土造金屬槍管組合而成，以打擊底火（藥）引爆槍管（
    槍管後端可拆卸並加裝底火、火藥及鋼珠內火藥為發射動力
    ），擊發功能正常，可供擊發彈丸使用，認具殺傷力，此有
    該局97年3月21日刑鑑字第0970022045號槍彈鑑定書在卷可
    稽（見偵查卷第25至30頁），足見扣案之該枝土造霰彈槍，
    應具有殺傷力無疑。再按制式霰彈槍，應屬槍砲彈藥刀械管
    制條例第 4條第1款所稱獵槍之一種，亦有內政部警政署83
    年 1月18日83警署保字第377號函在卷可查（見本院卷第49、
    50頁）；而槍砲彈藥刀械管制條例所稱之獵槍，並不限於正
    式兵工廠所產製之制式獵槍，非法製造者所仿製，其殺傷力
    與制式獵槍相若或超過制式獵槍之仿製獵槍，亦屬獵槍範圍
    ，不能僅視為其他具有殺傷力之槍枝。但查，本件扣案之該
    枝土造霰彈槍，經送鑑定結果，係屬機械性能良好，可擊發
    適用子彈之具殺傷力土造霰彈槍，業如前述，然尚乏積極證
    據足資證明扣案之該枝土造霰彈槍之殺傷力已與制式獵槍相
    若或超過制式獵槍，從而，被告所持有之上開槍枝，應尚僅
    能視為可發射子彈具有殺傷力之土造霰彈槍，附此敘明。
  (二)本案經另送法務部調查局鑑定結果，雖認：「送鑑槍枝雖具
    備可容金屬彈丸通過之槍管及機械性能良好之擊發機構，惟
    其擊發後撞錘與槍管後膛之間距離約 6.2cm，並無任何零組
    配件能夠輔助裝填並安全閉鎖適合使用之子彈，依送鑑資料
    及槍枝材質結構現狀，無法研判送鑑槍枝總程是否能夠擊發
    具殺傷力之特製土造子彈。」等語，此有法務部調查局97年
    10月21日調科參字第 09700423260號鑑定通知書在卷可稽（
    見本院卷第56頁），然此係因本院送鑑定時，漏未將槍枝零
    件（即彈倉）一併送請鑑定所致，茲本院當庭將扣案之彈倉
    及該把槍枝送請鑑定人即法務部調查局負責鑑定本案槍枝之
    丙○○審視，其則證稱：「（問：如果套上如偵查卷第28頁
    照片 5黑色筆所示的零件是否就可以完成你剛才所說的欠缺
    的安全裝置？而可以擊發子彈？）如果套上去就可以擊發子
    彈，照片所示的零件應該就叫彈倉。」、「（問：你在鑑定
    報告書中所說的並無任何零組件，能夠輔助裝填並安全閉鎖
    適合使用之子彈，當時是不是未將扣案的彈倉零件一併審酌
    ？）當時送鑑定時沒有把彈倉一併送過來。」、「（問：你
    在鑑定報告上所說的並無任何零組件，能夠輔助裝填並安全
    閉鎖適合使用之子彈，這把槍如果套上彈倉零件以後，而如
    你所講就可已擊發子彈，是否指這把槍具有殺傷力？）從實
    務經驗上有類似這種土造霰彈槍（或稱獵槍）。剛才在檢視
    扣案槍枝完全組合後，認為這把槍能夠擊發具殺傷威力的彈
    丸。」、「（問：你在鑑定報告中有提到並無適合使用的子
    彈？）送鑑定時，未把彈倉一併送過來，適合使用的子彈，
    是依槍管的狀況來評估。」、「（問：之前送內政部警政署
    刑事警察局鑑定時，另扣得之土造的子彈不具底火、火藥及
    彈頭，故不具殺傷力，既然送鑑定的子彈沒有殺傷力，怎可
    證明槍枝具有殺傷力？）這把槍枝不需要再送鑑定，根據我
    的檢視本案槍枝應該具有殺傷力。槍歸槍、彈歸彈，兩者不
    能混為一談。」等語（見本院卷第101、102頁），足見法務
    部調查局所為之上開鑑定結論，純係因本院疏未將扣案之槍
    枝零件（即彈倉）一併送請鑑定所導致，該鑑定結果自不足
    作為有利於被告之認定。
  (三)被告之選任辯護人雖另以：本案鑑定機關係以性能檢驗法檢
    視，而認該槍枝應具有殺傷力，然槍枝是否具有殺傷力，應
    以實際試射之方式，測試該槍枝發射之彈丸撞擊動能究為多
    少焦耳，才能正確判斷該槍枝有無殺傷力等語，為被告辯護
    。惟按鑑定槍枝是否具有殺傷力，固得以實際試射之方式來
    計算其射出動能進而判斷其是否具有殺傷力，但若以檢測研
    判零組件組合之結構功能是否完整及能否發揮整體功能之方
    式（即所謂性能檢驗法）而進行鑑驗，亦屬符合科學鑑識精
    神之鑑定方法之一。倘在同時扣得手槍及同口徑子彈之情形
    ，固得一併採行前開兩種鑑定方法以交叉比對扣案手槍是否
    具有殺傷力；然若僅有扣得改造手槍，又欠缺同口徑子彈以
    供試射，是否仍應強求鑑定機關自行裝填其「認為」可供試
    射之子彈而予擊發試射，則非無疑，基於鑑定方法之有限性
    ，為避免「誤裝」不適用之子彈進行試射致生膛炸或其他影
    響鑑定結果之情形，此時即應宜僅採性能檢驗法進行認定（
    最高法院 91年度臺上字第852號、95年度臺上字第2370號、
    第3212號判決意旨可資參照）。內政部警政署刑事警察局及
    法務部調查局對刑事鑑定係屬專業之機關，經其以「性能檢
    驗法」（本案有關法務部調查局之部分，係指其鑑定人員當
    庭檢視）之科學方法進行檢驗後，既已明確認定扣案之改造
    手槍可擊發適用子彈具有殺傷力，並詳細記載其鑑定之經過
    及理由，其鑑定意見本即具有證明力。故本案自不能以採用
    性能檢驗為鑑定之方法，即認上開所為之鑑定不足採信，附
    此敘明。
  (四)本案事證已臻明確，被告未經許可，持有可發射子彈具有殺
    傷力之土造霰彈槍之犯行，應堪認定。
三、核被告所為，係犯槍砲彈藥刀械管制條例第8條第4項之未經
    許可持有可發射子彈具有殺傷力土造霰彈槍罪。辯護意旨雖
    略以：被告因偶然機會取得本件槍枝，未曾攜帶外出，又未
    犯案造成實害，被告父親已年邁且身體不佳，請另依刑法第
    59條規定予以酌減其刑乙節。惟按刑法第59條之酌量減輕其
    刑，必須犯罪另有其特殊之原因與環境等等，在客觀上足以
    引起一般人之同情，認為即予宣告法定最低刑期，猶嫌過重
    者，始有其適用，至於被告無前科，素行端正，子女眾多等
    情狀，僅可為法定刑內從輕科刑之標準，不得據為酌量減輕
    之理由（最高法院51年度臺上字第899號判例可資參照)。質
    言之，法院依該條為裁判上酌減其刑者，仍應審酌是否符合
    相當及比例原則條件，方稱相當。本件被告持有槍枝雖尚未
    造成實害，然土製霰彈槍係屬違禁物，且政府及電子媒體對
    於掃蕩黑槍並予嚴懲之決心及鼓勵報繳槍械之廣泛宣導，被
    告不可能毫不知悉，竟不於撿拾槍枝之際，立刻持之報警處
    理，反攜回家中持有藏放長達1年餘，顯係漠視法紀，客觀
    上尚難引起一般人之同情，而可憫恕，亦非一時失慮致罹刑
    章之偶然犯罪甚明，本件法定刑之規定既係本於特別法嚴禁
    槍彈之目的而為之處罰，乃維護國家安全、社會秩序及增進
    公共利益所必要，非但無違憲法比例原則之規定，亦無情節
    尚堪憫恕之情，且無不符罪刑相當性及比例原則之虞，是以
    本件並無適用刑法第59條規定酌減其刑之餘地，併予敘明。
四、原審以被告罪證明確，予以論罪科刑，固非無見，惟查，扣
    案如附表編號 6所示之物，經取樣送請內政部警政署刑事警
    察局鑑驗結果，檢出碳粉（C）、鋁粉（Al）、硫粉（S）、
    鎂粉（Mg)、過氯酸鉀（KClO4）等成分，認係煙火類火藥等
    情，此有內政部警政署刑事警察局97年2月27日刑鑑字第097
    0022045號鑑定書在卷可按（見偵查卷第24頁)，然該煙火類
    之物，並非內政部公告之槍砲、彈藥刀械之主要組成零件，
    有內政部97年10月30日內授警字第0970871617號函在卷足憑
    （見本院卷第48頁），原審認該煙火類之物係屬槍砲、彈藥
    刀械之主要組成零件，而認被告此部分所為另犯槍砲彈藥刀
    械管制條例第 13條第4項之罪，即有未洽。被告上訴意旨猶
    執前詞指摘原判決不當，雖無理由，但原判決既有上開可議
    之處，自應由本院將原判決撤銷改判。爰審酌被告明知未經
    主管機關許可不得持有具殺傷力之土造霰彈竟仍持有之，犯
    罪之動機可議，且對社會治安仍存有潛在之危險，惟念其未
    曾以該槍枝犯罪，並未因此造成公眾或他人之實質惡害，暨
    被告犯後於原審曾坦承其犯行，尚具悔意等一切情狀，量處
    如主文所示之刑，並就併科罰金刑部分諭知易服勞役之折算
    標準。扣案之該枝土造霰彈槍（詳如附表編號 1所示，槍枝
    管制編號：000000000號），為違禁物，應依刑法第38條第1
    項第1款規定，宣告沒收。至扣案如附表編號2所示之土製霰
    彈，經送請內政部警政署刑事警察局鑑定結果，認不具底火
    、火藥及彈頭，依現狀應不具殺傷力；如附表編號 3所示之
    土製霰彈彈殼，經檢視，口部加以衛生紙封塞，內雖具鋼珠
    ，惟不具底火片，依現狀，認不具殺傷力；如附表編號4、5
    所示之底火、鋼珠分別係底火片及金屬彈丸，均非違禁物（
    以上見上開內政部警政署刑事警察局之槍彈鑑定書）；扣案
    如附表編號 6所示之煙火類之物，亦非屬槍砲彈藥之主要組
    成零件，均無庸為沒收之諭知。
據上論斷，應依刑事訴訟法第369條第1項前段、第364條、第299
條第1項前段，槍砲彈藥刀械管制條例第 8條第4項，刑法第11條
前段、第42條第3項、第38條第1項第1款，判決如主文。
本案經檢察官甲○○到庭執行職務。
中    華    民    國    98    年    1    月    22    日
            刑事第十庭    審判長法  官  林  照  明
                                法  官  郭  瑞  祥
                                法  官  蔡  名  曜
以上正本證明與原本無異。
如不服本判決應於收受送達後10日內向本院提出上訴書狀，其未
敘述上訴之理由者，並得於提起上訴後10日內向本院補提理由書
（均須按他造當事人之人數附繕本）「切勿逕送上級法院」。
                                書記官  劉  恒  宏
中    華    民    國    98    年    1     月    22    日
附錄本案論罪科刑法條：
槍砲彈藥刀械管制條例第8條
未經許可，製造、販賣或運輸鋼筆槍、瓦斯槍、麻醉槍、獵槍、
空氣槍或第4 條第1 項第1 款所定其他可發射金屬或子彈具有殺
傷力之各式槍砲者，處無期徒刑或5 年以上有期徒刑，併科新臺
幣1 千萬元以下罰金。
未經許可，轉讓、出租或出借前項所列槍枝者，處 5 年以上有期
徒刑，併科新臺幣 1 千萬元以下罰金。
意圖供自己或他人犯罪之用，而犯前二項之罪者，處無期徒刑或
 7 年以上有期徒刑，併科新臺幣 1 千萬元以下罰金。
未經許可，持有、寄藏或意圖販賣而陳列第 1 項所列槍枝者，處
3 年以上10年以下有期徒刑，併科新臺幣7 百萬元以下罰金。
第1 項至第3 項之未遂犯罰之。
【附表】：
┌──┬──────────────┬──┬──────────┐
│編號│         扣案物品           │數量│      鑑定結果      │
├──┼──────────────┼──┼──────────┤
│  1 │具殺傷力土製霰彈槍（槍枝管制│1枝 │係土造長槍，由具擊發│
│    │編號：0000000000號）        │    │機構之木質槍身及土造│
│    │                            │    │金屬槍管組合而成，以│
│    │                            │    │打擊底火（藥）引爆槍│
│    │                            │    │管（槍管後端可拆卸並│
│    │                            │    │加裝底火、火藥及鋼珠│
│    │                            │    │）內火藥為發射動力，│
│    │                            │    │擊發功能正常，可供發│
│    │                            │    │射彈丸使用，認具殺傷│
│    │                            │    │力。                │
├──┼──────────────┼──┼──────────┤
│  2 │不具殺傷力之土製霰彈        │1個 │係前述扣案槍枝之槍管│
│    │                            │    │後端（可裝填底火片、│
│    │                            │    │火藥及金屬彈丸），經│
│    │                            │    │檢視，不具底火、火藥│
│    │                            │    │及彈頭，依現狀，認不│
│    │                            │    │具殺傷力。          │
├──┼──────────────┼──┼──────────┤
│  3 │不具殺傷力之土製霰彈彈殼    │1個 │係前述扣案槍枝之槍管│
│    │                            │    │後端（可裝填底火片、│
│    │                            │    │火藥及金屬彈丸），經│
│    │                            │    │檢視，口部加以衛生紙│
│    │                            │    │封塞，內雖具鋼珠，惟│
│    │                            │    │不具底火片，依現狀，│
│    │                            │    │認不具殺傷力。      │
├──┼──────────────┼──┼──────────┤
│  4 │底火                        │ 1包│均係底火片。        │
├──┼──────────────┼──┼──────────┤
│  5 │鋼珠                        │ 2包│均係金屬彈丸。      │
├──┼──────────────┼──┼──────────┤
│  6 │銀灰色粉末火藥（驗餘約重    │ 1包│檢出碳粉、鋁粉、硫粉│
│    │92.43 公克）                │    │、鎂粉、過氯酸鉀等成│
│    │                            │    │分，認係煙火類火藥，│
│    │                            │    │非屬內政部公告查禁之│
│    │                            │    │主要組成零件。      │
└──┴──────────────┴──┴──────────┘


司法院資訊處製作；財團法人民間司法改革基金會備份。
